【裁判字號】    97,易,197
【裁判日期】    970626
【裁判案由】    侵占等
【裁判全文】
臺灣苗栗地方法院刑事判決               97年度易字第197號
公  訴  人  臺灣苗栗地方法院檢察署檢察官
被      告  甲○○
                    國民身分證.
選任辯護人  李世才 律師
上列被告因侵占等案件，經檢察官提起公訴（97年度偵字第373
號），本院判決如下：
    主  文
甲○○犯侵占罪，處有期徒刑拾月，減為有期徒刑伍月，如易科
罰金，以新臺幣壹仟元折算壹日；又共同犯強制罪，處有期徒刑
肆月，減為有期徒刑貳月，如易科罰金，以新臺幣壹仟元折算壹
日。應執行有期徒刑陸月，如易科罰金，以新臺幣壹仟元折算壹
日。
其餘被訴背信部分無罪。
    事  實
一、甲○○係苗栗縣通霄漁港漁民聯誼會（下稱通霄聯誼會）會
    長，緣國家重大經濟建設之臺中梧棲至桃園大潭液化天然氣
    工程海底管線新建工程（下稱天然氣海管工程）經臺灣中油
    股份有限公司（下稱中油公司）將其海上測量及地質調查工
    程發包給英國EGS 公司負責，而英國EGS 公司又將近岸段地
    質調查工程轉包給環島工程有限公司（下稱環島公司），環
    島公司於民國95年8 月間在臺中縣梧棲海域施工架機具拖行
    至苗栗縣通霄海域，因造成通霄、苑裡地區漁民漁網破損，
    甲○○乃與案外人苗栗縣通苑區漁會（下稱通苑漁會）理事
    長丁○○等人要求環島工程公司負責人丙○○至甲○○位於
    苗栗縣通霄鎮○○里○○鄰○○路3 巷5 號之住處說明並要求
    賠償，經協調後，丙○○同意以新臺幣（下同）400,000 元
    作為賠償金，並簽發付款行：彰化商業銀行光復分行、支票
    號碼：CM0000000 號、發票日為95年9 月20日、票面金額為
    400,000 元之支票1 紙，交與甲○○代為轉給上開地區之漁
    民作為賠償金，嗣又於同月5 日以現金400,000 元向甲○○
    換回前揭支票，惟甲○○取得該400,000 元現款後，竟基於
    意圖為自己不法所有之犯意，除交付100,000 元與丁○○（
    業經檢察官為緩起訴處分）處理外，僅發放與張弘明、余瑞
    昌、張昌成、陳榮火、蔡添農、鄭群智、范仔池等7 人共計
    40件漁網，每件漁網1,000 元，共發放40,000元補償費；及
    發給黃文欽、楊榮、余順生、余瑞昌、張弘明、蔡秋敏、張
    新煌、莊重男等維護費每人各4,000 元，共計32,000元維護
    費，而將其餘之228,000 元予以侵占入己（事實1） 。
二、因上開工程之施工期間可能直接或間接影響通霄、苑裡海域
    漁民之漁獲，甲○○等人乃與中油公司協商補償金，為迫使
    中油公司提高補償金額，甲○○、丁○○乃夥同莊重男、陳
    敬芳、張清隆、蕭榮、楊資暖、余順生、黃文欽、王榮、
    卓榮華、乙○○、陳清允、張弘明、林木水、李朝金、鄭朝
    琴、陳廣雄、蔡秋敏、黃輝、鄭明和、杜志輝、胡敏在、林
    朝明、黃阿順、李清田、黃建宗等26人（除甲○○外，其餘
    均經緩起訴處分）共同基於妨害他人行使權利之犯意聯絡，
    於96年4 月11日上午7 、8 時許，共同前往包圍中油公司天
    然氣海管工程通霄配氣站工務所，以中油公司未與漁民達成
    補償金額共識為由，由丁○○出面制止包商施工，甲○○則
    在工務所內公然對外籍工程師及在場人員甩安全帽、拍桌、
    大聲吼叫等強暴行為，致該工務所人員不得不停止施工，而
    共同妨害中油公司包商施工之權利（事實2）。
三、案經臺灣苗栗地方法院檢察署檢察官指揮法務部調查局中部
    地區機動工作組、苗栗縣警察局苗栗分局、通霄分局、海岸
    巡防署中部地區巡防局自動偵查起訴。
    理  由
壹、有罪部分：
一、認定事實：
  (一)被告之陳述：
    被告甲○○對於上揭事實於本院審理中均坦承不諱（參見本
    院97年5 月12日準備程序筆錄第2 頁、第3 頁）。
  (二)關於證據能力：本罪無關於證據能力之爭議。
  (三)斟酌證據認定事實：
    被告上揭自白，核與證人張弘明、余瑞昌、蔡添農、楊昌等
    人警詢時、偵查中之證述大致相符（參見他卷【二】第13頁
    至第43頁、第190 頁至第199 頁、他卷【三】第114 頁至第
    117 頁、第126 頁至第128 頁、第144 頁至第149 頁、第16
    0 頁至第163 頁、他卷【七】第90頁至第92頁），復有證人
    丁○○、張清隆、張新煌、蔡秋敏、楊榮、莊重男、陳清允
    、陳敬芳、蕭榮、杜志輝、胡敏在、黃文欽、王獻榮、卓榮
    華、乙○○、陳廣雄、林朝明、鄭明和、黃輝、林木火、李
    朝金、鄭朝琴等人偵訊時之證述在卷可按（參見偵卷第27頁
    至第31頁、他卷【二】第79頁至第83頁、他卷【三】第84頁
    至第88頁、第120 頁至第126 頁、他卷【四】第52頁至第53
    頁、他卷【六】第109 頁至第113 頁、第141 頁至第145 頁
    、他卷【七】第23頁至第27頁、第61頁至第65頁、第104 頁
    至第106 頁、第199 頁至第203 頁、第245 頁至第248 頁、
    他卷【八】第15頁至第18頁、第47頁至第52頁、第86頁至第
    90頁、第99頁至第100 頁、第114 頁至第116 頁、第151 頁
    至第153 頁、第180 頁至第183 頁、第215 頁至第217 頁、
    第243 頁至第245 頁、偵卷第38頁至第39頁），及秘密證人
    A1、A7 2人偵查中證述在卷可考（參見他卷【一】第110 頁
    至第112 頁、他卷【四】第27頁至第29頁、他卷【六】第77
    頁至第81頁），並有被告簽名其上由丙○○開立之支票影本
    1 紙、通苑區漁會漁民有關中油公司埋設海底管線新建工程
    漁民權益協調會會議紀錄影本、97年4 月28日之陳報狀所附
    苗栗縣通苑區漁會、通霄漁民聯誼會、海德工程顧問股份有
    限公司「中油公司－通霄－大潭山十六吋海管工程之漁民權
    益技術顧問服務」協議書各1 份（參見他卷【一】第51頁、
    他卷【四】第42頁）等附卷可稽，被告侵占環島工程公司給
    予漁民之賠償金228,000 元及共同以強暴方式妨害中油公司
    包商施工之權利行使等犯罪事實，堪予認定。
二、論罪科刑：
  (一)罪名：
    被告甲○○所為上揭事實1 、事實2 之行為，分別係犯刑法
    第335 條第1 項侵占罪及同法第304 條第1 項之強制罪。被
    告就上揭強制罪犯行，與事實2 所述丁○○等25人間，有犯
    意聯絡及行為分擔，均為共同正犯。
  (二)罪數：
    被告甲○○所犯上揭侵占罪及強制罪等2 罪，犯意各別、行
    為互殊，應予分論併罰。
  (三)量刑：
    爰審酌被告甲○○所為犯行對於被害人造成之傷害及於犯後
    坦承犯行之態度等一切情狀，爰分別量處如主文所示之刑，
    且因均合於減刑規定，爰分別予以減刑，並合併定其應執行
    之刑及易科罰金之折算標準。
貳、被訴背信認定無罪部分：
一、公訴意旨另以：中油公司天然氣海管工程預計於95年11月間
    起召開漁業補償金協調會，被告甲○○、案外人丁○○等人
    為謀取高額補償金，早於94年7 月26日，在通霄漁民活動中
    心2 樓會議室，即針對「中油公司埋設海底管線新建工程」
    補償金，邀集通苑漁會監事及通霄聯誼會委員兼會計莊重男
    、苗栗縣通霄鎮白沙漁港聯誼會（下稱白沙聯誼會）會長兼
    白沙漁港代表陳敬芳、苗栗縣苑裡鎮苑港漁港漁民聯誼會（
    下稱苑港聯誼會）會長兼苑港漁港代表張清隆、苗栗縣苑裡
    鎮苑裡漁港漁民聯誼會（下稱苑裡聯誼會）會長兼通苑漁會
    代表及苑裡漁港代表蕭榮、苑裡漁港代表李朝金、鄭朝琴2
    人、通霄漁港代表胡敏在、通苑漁會代表及通霄漁港代表黃
    文欽、通霄聯誼會委員及通霄漁港代表張弘明、苑港漁港代
    表王榮、新埔漁港代表卓榮華、乙○○、林木水3 人、白
    沙漁港代表陳清允、陳廣雄、林朝明3 人、通苑漁會小組長
    兼苑港漁港代表黃輝、杜志輝、鄭明和等5 港區漁民代表召
    開漁民權益協調會，由甲○○擔任主席，主張日後中油公司
    發放之補償金中須預留20% 由其個人統籌運用，經與會人員
    莊重男、陳敬芳、張清隆、蕭榮、杜志輝、胡敏在、黃文欽
    、張弘明、王榮、卓榮華、乙○○、陳清允、陳廣雄、林
    朝明、鄭明和、黃輝、林木水、李朝金、鄭朝琴等5 港區漁
    民代表附議通過，並分別在「通苑區漁會漁民有關『中油公
    司埋設海底管線新建工程』漁民權益協調會會議記錄簽名，
    「同意保留權益補償金總額20% 作為行政工作之費，由會長
    分配各漁港區運作基金等，絕無任何異議。註（漁會包括在
    內）」而減少漁民嗣後該得之中油公司發放之補償金款項，
    損害漁民之利益。嗣中油公司補償通苑區漁會90,000,000元
    （該項金額已於96年9 月3 日由行政院長張俊雄批可，經中
    油公司會計室於同月5 日發放至通苑漁會），其中63,000,0
    00元部分業由漁會系統召集理監事會議依照上揭決議，於96
    年9 月13日，分別匯入發放給膠筏、漁船所有人之通苑區漁
    會帳戶內，其餘18,000,000元（即上揭決議中通過由甲○○
    個人運用之20% 行政費用）則因甲○○執行毒品案件之觀察
    勒戒（96年7 月18日起），後送臺中戒治所執行強制戒治（
    同年9 月21日起），始未取得該20% 之補償金計18,000,000
    元，而仍置放於該漁會保管等語。
二、起訴書原認被告上揭行為係犯刑法第335 條第第2 項、第1
    項之侵占未遂罪；嗣經蒞庭公訴檢察官於本院審理中當庭更
    改起訴法條為刑法第342 條第1 項背信罪，合先敘明。
三、按犯罪事實應依證據認定之，無證據不得認定犯罪事實；不
    能證明被告犯罪者，應諭知無罪之判決，刑事訴訟法第154
    條第2 項及第301 條第1 項，分別定有明文。次按認定不利
    於被告之事實，須依積極證據，苟積極證據不足為不利於被
    告事實之認定時，即應為有利於被告之認定，更不必有何有
    利之證據；又事實之認定，應憑證據，如未能發現相當證據
    ，或證據不足以證明，自不能以推測或擬制之方法，以為裁
    判基礎。而刑事訴訟法上所謂認定犯罪事實之積極證據，係
    指適合於被告犯罪事實之認定之積極證據而言，雖不以直接
    證據為限，間接證據亦包括在內；然而無論直接或間接證據
    ，其為訴訟上之證明，須於通常一般之人均不致有所懷疑，
    而得確信其為真實之程度者，始得據為有罪之認定，倘其證
    明尚未達到此一程度，而有合理之懷疑存在時，致使無從形
    成有罪之確信，根據「罪證有疑，利於被告」之證據法則，
    即不得遽為不利被告之認定（最高法院29年上字第3105號、
    40年臺上字第86號、30年上字第816 號、30年上字第1831號
    及76年臺上字第4986號等判例意旨參照）。再按「刑法第34
    2 條第1 項之背信罪，以有（為自己或第三人）取得不法利
    益或損害本人利益之意圖為必要。若無此意圖，即屬缺乏意
    思要件，縱有違背任務之行為，並致生損害於本人之財產或
    其他利益，亦難律以本條之罪」，最高法院30年上字第1210
    號著有判例可資參照。
四、公訴意旨認為被告涉犯刑法342 條第1 項背信罪犯行，固據
    秘密證人A7及證人陳清允、莊重男、陳敬芳、張清隆、蕭榮
    、杜志輝、胡敏在、黃文欽、張弘明、王榮、卓榮華、乙
    ○○、陳清允、陳廣雄、林朝明、鄭明和、黃輝、林木水、
    李朝金、鄭朝琴等人於偵查中之證述：上開會議通過中油公
    司之補償金須預留20% 作為行政費用，由會長分配各漁港區
    運作基金等情。復有「通苑區漁會漁民有關『中油公司埋設
    海底管線新建工程』漁民權益協調會會議記錄影本1 份附卷
    可稽；被告既明知上開補償金補償之對象為漁民，豈有容任
    被告甲○○以其個人之意見，強勢主導將補償金預做分配而
    非全額交付與應受補償之漁民？此舉自有違背忠實為漁民處
    理事務之義務甚明。又刑法第342 條第1 項之背信罪係以具
    有為自己或第三人不法之利益或損害本人之利益之主觀上意
    圖為構成要件，是以，本件須審究者，厥為被告於上揭行為
    時，客觀上是否有實現為自己或第三人不法之利益或損害本
    人即漁民之利益之可能及其主觀上是否具為自己或第三人不
    法之利益或損害本人即漁民之利益之主觀上意圖。
五、訊之被告堅詞否認背信犯行，辯稱：20% 行政費用非被告所
    得私用，且該款項用途限定於漁港區之運作，復以聯誼會為
    維護漁民之權益，業與海德工程顧問股份有限公司簽署協議
    書，請其擔任技術諮詢顧問，確保在中油公司施工期間，對
    漁民之漁撈環境及經濟所得影響減至最少等語。經查：
    (1)上揭經保留而未發給漁民之20% 金額，係經協商代表決議
      作為行政費用，且係保存在漁會之公有帳戶，是以上開款
      項仍屬公款，尚非被告1 人得以私人用途而動用是項經費
      ，此有證人丁○○於本院審理證述在卷（參見本院97年6
      月12日審判筆錄第9 頁至第10頁），依此，上開金錢並非
      為被告私人利益而保留。
    (2)上揭20% 行政費用之源由，係透過通苑區漁民代表參與會
      議，經與會人士多數附議始為決議，縱使該項議案如公訴
      人所指述，係由被告所強力主導，惟按會議的本質即是將
      有資格決定的人就不同意見的特定議案，透過表決來形成
      一共識，通常以相對多數決為共識結果，既經決議，則屬
      公眾之意思決定，則該決定之結果對全體成員有何利弊，
      均非屬被告之意思，亦即非屬被告之行為，自不能據此論
      以被告任何刑責。
    (3)綜上所述，被告前揭辯解尚堪採信。此外，又無其他積極
      證據可以證明被告確有上揭犯行，是以，實難以刑法上之
      背信罪相繩。
六、綜上所述，被告被訴背信部分，應依法諭知其無罪。
據上論結，應依刑事訴訟法第299 條第1 項前段、第301 條第1
項，刑法第335 條第1 項、第28條、第304 條第1 項、第41條第
1 項前段、第51條第5 款，刑法施行法第1 條之1 ，中華民國九
十六年罪犯減刑條例第2 條第1 項第3 款、第7 條第2 項、第9
條，判決如主文。
本案經檢察官黃俊鳴到庭執行職務。
中    華    民    國    97    年    6     月    26    日
                  刑事第二庭    審判長法  官  吳  炳  桂
                                      法  官  林  靜  雯
                                      法  官  楊  清  益
以上正本證明與原本無異。
如不服本判決，應於判決送達後10日內向本院提出上訴狀（應抄
附繕本），其未敘述上訴理由者，應於上訴期間屆滿後20日內補
提理由書狀於本院，上訴於臺灣高等法院臺中分院。告訴人或被
害人如對於本判決不服者，應具備理由請求檢察官上訴，其上訴
期間之計算係以檢察官收受判決正本之日期為準。
                                      書記官  蘇  文  熙
中    華    民    國    97    年    6     月    30    日
附錄論罪科刑法條：
刑法第335 條第1 項：
意圖為自己或第三人不法之所有，而侵占自己持有他人之物者，
處5 年以下有期徒刑、拘役或科或併科1 千元以下罰金。
刑法第304 條第1 項：
以強暴、脅迫使人行無義務之事或妨害人行使權利者，處3 年以
下有期徒刑、拘役或3 百元以下罰金。


司法院資訊處製作；財團法人民間司法改革基金會備份。
